【裁判字號】    98,重勞訴,10
【裁判日期】    990226
【裁判案由】    履行契約等
【裁判全文】
臺灣臺北地方法院民事判決            98年度重勞訴字第10號
原      告  日電貿股份有限公司
法定代理人  丁○○
訴訟代理人  戊○○
            樊欣佩律師
            許瓊文律師
被      告  丙○○
            甲○○
共      同
訴訟代理人  張靜怡律師
上列當事人間請求履行契約等事件，本院於民國99年2月9日言詞
辯論終結，判決如下：
    主  文
原告之訴及假執行之聲請均駁回。
訴訟費用由原告負擔。
    事實及理由
一、原告主張：伊係從事電子零件銷售等業務之股票上市公司，
    為擴展業務範圍，於民國96年5月3日向訴外人蔡美蘭、被告
    二人等25人，約定以每股新臺幣（下同）15元之價格購買渠
    等所持有之訴外人仕野股份有限公司（下稱仕野公司）之股
    份，共計11,010,835股普通股股份，並由蔡美蘭代理包括被
    告在內之24位股東為股份之買賣，雙方簽有股份買賣契約書
    （下稱系爭股份買賣契約）。伊買下仕野公司股份後，加計
    之前已持有之股份數，伊共持有仕野公司股份達86.38％，
    伊與仕野公司間即屬控股公司與從屬公司之關係。被告丙○○及被告甲○○原皆任職於仕野公司，分別擔任業務部副總
    經理及管理部代理經理兼任財務課課長，此次股份買賣，丙○○與甲○○分別將其持股126,900股及608,334股全部售予
    伊。詎伊買下前開仕野公司股份後，丙○○與甲○○相繼於
    96年7月31日、9月30日離職，而伊發現渠等任職仕野公司期
    間所簽署之員工僱用契約書、切結書等載有競業禁止約定之
    重要人事文件均不翼而飛，且仕野公司原任董事長兼總經理
    蔡美蘭亦屢以退休為由藉故離職，伊復發現仕野公司有存貨
    及帳款不清之情事，伊為避免被告意圖利用任職期間知悉及
    掌握之產銷資訊等，另起爐灶損害伊及仕野公司之利益，乃
    與被告之代表人蔡美蘭協商，並於96年9月6日簽訂契約書（
    下稱系爭契約），其中第2條約定蔡美蘭與渠所代表之人即
    被告二人、蔡張余鴦、李鄭秀琴、李品江自96年8月29日起2
    年間不得參與、教導、提供諮詢服務或受僱、從事、合夥經
    營於伊（含海內外子公司）任職期間所有與伊業務相關之業
    務，如有違反，被告應依第3條賠償伊所受之損害。伊則提
    前支付上開股份買賣之尾款。未料，被告於離職後，丙○○
    旋即於96年10月12日完成設立廣立登股份有限公司（下稱廣
    立登公司），並擔任董事長，甲○○則擔任董事。而廣立登
    公司所經營之業務與伊及仕野公司雷同，丙○○與甲○○於
    離職不到3個月之時間，即另設立公司，顯已違反上開系爭
    契約第2條競業禁止之規定，依系爭契約第3條規定，伊自得
    向被告請求損害賠償。再者，被告使用任職於仕野公司期間
    所知悉及掌握之供貨廠商、供貨價格、客戶名單、各客戶聯
    絡代表人及銷售價格、優惠條件等營業秘密，另行設立業務
    性質相同之廣立登公司，搶奪仕野公司客源，造成仕野公司
    業績下滑、備料損失，被告行為已構成侵害營業秘密之侵權
    行為。而仕野公司於94年度至96年度就訴外人旌宇企業股份
    有限公司（下稱旌宇公司）、華新科技股份有限公司（下稱
    華新公司）平均每一年度因系爭營業秘密之使用，分別有14
    ,822,540元、2,970,266元之營業毛利，惟因受被告之侵害
    ，毫無任何營業額，仕野公司自得據以請求17,792,806元之
    差額利益。另仕野公司於96年第4季就上開二家公司尚有備
    料損失960,514元。而伊每月則依90.04%比例認列此部份損
    失。被告使用仕野公司營業秘密從事競業行為，其違約及侵
    權行為造成伊重大損失，共計16,885,489元【（17,792,806
    元＋960,514元）×90.04%＝16,885,489元】。伊自得請求
    被告連帶賠償。為此，爰依系爭契約第3條規定及民法第184
    條第1項後段、第185條第1項規定，提起本訴等情。並聲明
    ：(一)被告應連帶給付伊16,885,489元，及自起訴狀繕本送達
    翌日起至清償日止，按年息5%計算之利息。(二)願供擔保請准
    宣告假執行。
二、被告則以：伊僅授權委託蔡美蘭處理與原告間有關伊所有仕
    野公司之股份買賣，並未授權蔡美蘭處理伊與原告間之競業
    禁止事項，伊不曾見過系爭契約，亦不知系爭契約第2條競
    業禁止之規定。競業禁止約定攸關伊之工作權，與股份買賣
    為二回事，伊僅授權蔡美蘭買賣股份，未授權蔡美蘭簽訂競
    業禁止條款，系爭契約第2條規定，自不能拘束伊。又依系
    爭股份買賣契約，原告所應給付伊之股份款項係至98年12月
    31日始全數付清，依約原告應按年利率2.5%計算利息予伊，
    每季支付一次。嗣原告同意提前付清股份款項，依伊之認知
    原告係為節省利息之支出，與競業禁止無關。另原告所稱仕
    野公司客戶流失一事，此係原告之職員要求客戶轉單，與伊
    無關，況原告經營業績不好，或與經濟不景氣有關，或與原
    告經營團隊之經營技巧有關，原告自應舉證證明等語，資為
    抗辯。並聲明：(一)原告之訴及假執行之聲請均駁回。(二)如受
    不利益之判決，請准提供擔保以免假執行。
三、兩造不爭執與爭執事項：
  (一)不爭執事項：
  1.原告係經營電子零組件製造業、電子材料批發業、電子材料
    零售業等事業之公司；仕野公司為經營電子材料批發業及電
    子零組件製造業等事業之公司。
  2.丙○○（原名高國強）原任職於仕野公司，擔任業務部副總
    經理一職，持有仕野公司已發行股份126,900股，嗣於96年7
    月31日自請離職。
  3.甲○○（原名李佳蓉）原任職於仕野公司，擔任管理部代理
    經理、財務部課長職務，持有仕野公司股份已發行股份608,
    334股，嗣於96年9月30日自請離職。
  4.原告於96年5月3日與被告及其他仕野公司之股東共25人簽訂
    系爭股份買賣契約，由原告以每股15元之價格，買受渠等所
    持有仕野公司普通股股份共11,010,835股，此占仕野公司已
    發行股份62.31%，交易總金額為165,162,525元。
  5.原告於本件訴訟繫屬時，持有仕野公司已發行股份86.38%。
  6.被告自仕野公司離職後，設立廣立登公司，並於96年10月12
    日辦妥設立登記，以丙○○為公司之董事長，甲○○為公司
    之董事（嗣後已解任），所營事業含銷售各種電子零件組件
    等。
  (二)爭執事項：
  1.原告與蔡美蘭簽訂之系爭契約第2條有關競業禁止規定是否
    對被告發生效力？
  2.原告依系爭契約第3條約定，請求被告連帶賠償原告所受之
    損害，是否有理由？如有理由，被告應否負連帶賠償責任？
    賠償之金額為何？
  3.被告有無故意以背於善良風俗之方法，加損害於原告之共同
    侵權行為？如有，被告應連帶賠償之金額為何？
四、得心證之理由：
  (一)原告與蔡美蘭簽訂之系爭契約第2條有關競業禁止規定是否
    對被告發生效力？
  1.按當事人主張有利於己之事實者，就其事實有舉證之責任。
    民事訴訟法第277條定有明文。又按民事訴訟如係由原告主
    張權利者，應先由原告負舉證之責，若原告先不能舉證，以
    證實自己主張之事實為真實，則被告就其抗辯事實即令不能
    舉證，或其所舉證據尚有疵累，亦應駁回原告之請求最高法
    院17年上字第917號判例參照。原告主張被告授權蔡美蘭與
    其簽訂系爭契約第2條競業禁止規定云云，為被告所否認，
    依上開說明，原告自應對被告有授權蔡美蘭簽訂競業禁止條
    款負舉證責任。
  2.經查，證人蔡美蘭（已更名為己○○○○庭證稱：原告法定
    代理人丁○○於96年5月間向伊表示希望將仕野公司併購於
    原告下，所以希望買下伊所能夠掌控之仕野公司股份。伊乃
    詢問被告意見，被告同意將股份售予原告，並同意由伊負責
    處理股票轉讓事宜，伊遂代表包括被告在內之24位股東與原
    告簽訂系爭股份買賣契約。又系爭契約簽訂之起因係丁○○
    要求仕野公司員工清查公司尚未出售之呆滯料，並據此於96
    年8月29日向伊求償1,000多萬元，使伊覺得仕野公司已不值
    得伊繼續待下去，伊即於當日（96年8月29日）辭任仕野公
    司之董事與總經理一職，並且相約一個星期後找證人釐清。
    嗣雙方於96年9月6日開會協商，最後達成由伊賠償200萬元
    之協議，所以伊與原告即簽訂了系爭契約。系爭契約依伊之
    認知，僅係限制伊個人。蓋系爭契約上雖有記載「蔡美蘭等
    六人如附件一所示」等字樣，然此係指股權買賣，至系爭契
    約第1條中有關呆滯料，及第2條競業禁止規定均係針對伊。
    尤其第2條所載：「乙方（即蔡美蘭等六人如附件一所示）
    同意離職後二年內（自96年8月29日起算）」，其中96年8月
    29 日即係伊辭職之日。被告並無授權伊簽訂系爭契約，被
    告僅授權伊買賣股票等語（見勞訴卷第120-122頁）。證人
    乙○○○庭亦證述：伊約於96年5月間曾居間介紹原告與蔡
    美蘭股權買賣事宜，原告當時有意願購買仕野公司股份，故
    有派人實際查核仕野公司之業務與財務狀況，原告查核後，
    同意購買仕野公司股份，雙方乃就股票價格進行協商，最後
    即簽訂了系爭股份買賣契約。嗣伊經原告通知參與系爭契約
    之簽訂，簽訂系爭契約時，被告並無在場，且原告並未詢問
    蔡美蘭是否經被告授權簽訂系爭契約，亦未向蔡美蘭要授權
    書，而蔡美蘭亦未提及其有經被告授權簽訂系爭契約。系爭
    契約中有關競業禁止條款，原告有與蔡美蘭討論過，伊印象
    當初討論競業禁止時，都係針對蔡美蘭等語（見勞訴卷第12
    2頁反面-124頁）。參以系爭契約第2條規定競業禁止起算日
    即96年8月29日起算，是日為蔡美蘭辭職日，有原告與蔡美
    蘭所提出之辭任書在卷足憑（見審勞訴卷第139頁、勞訴卷
    第168頁），而甲○○於96年8月29日尚任職仕野公司，並未
    辭職等情，堪認被告未授權蔡美蘭簽訂保密及競業禁止條款
    ，系爭契約第2條競業禁止規定，僅係規範蔡美蘭。又競業
    禁止條款訂定之目的，係在限制員工離職後轉業之自由，以
    防止員工於離職後於一定期間轉至原雇主之競爭對手任職，
    並利用過去服務期間所知悉之技術等機密為同業服務，而打
    擊原雇主而設。而觀諸系爭契約前言所載：「乙方（蔡美蘭
    等六人，如附件一所示，乙方並授權代表人蔡美蘭為其全權
    代表）」等字樣，系爭契約附件一所載6人為蔡美蘭、高國
    強（即丙○○）、李佳蓉（即甲○○）、蔡張余鴦、李鄭秀
    琴、李品江，除蔡美蘭、高國強、李佳蓉係任職仕野公司外
    ，其餘之蔡張余鴦、李鄭秀琴、李品江三人均非仕野公司員
    工，僅為單純之股東，並無於服務期間知悉原告營業秘密之
    情事，當非競業禁止條款規範之對象，益徵系爭契約第2條
    競業禁止規定，僅係規範蔡美蘭甚明。
  3.至證人丁○○雖證稱：伊認為系爭契約第2條競業禁止規定
    ，當然包括蔡美蘭等六人等語，惟經本院詢問其有無與蔡美
    蘭等六人討論過系爭契約第2條競業禁止條款，及有無向蔡
    美蘭索取授權書時，其證述：伊並無與蔡美蘭等六人討論過
    系爭契約第2條競業禁止條款，伊只有與證人乙○○○論過
    。簽訂系爭契約時，伊未向蔡美蘭索取授權書，此係因原告
    與蔡美蘭簽訂系爭股份買賣契約時，蔡美蘭有提出授權書等
    語（見勞訴卷第125頁），然觀之原告提出其所稱之授權書
    ，其上記載「仕野公司股東出售股份同意書」，而其內容僅
    記載股東名稱、股東戶號、目前持股數、預計出售股數等事
    項，並無任何授權蔡美蘭簽訂競業禁止條款之記載，有同意
    書25紙附卷足稽（見勞訴卷第133-157頁），則尚難認該同
    意書為被告授權蔡美蘭簽訂競業禁止條款之授權書，自不能
    僅憑證人丁○○主觀之認知，即遽認系爭契約第2條競業禁
    止規定之對象，當然包括被告二人及蔡張余鴦、李鄭秀琴、
    李品江在內。況系爭契約為原告所制作，業經證人蔡美蘭、
    乙○○○述在卷（見上頁），亦不能僅因原告自行於系爭契
    約書前言繕印「乙方（蔡美蘭等六人，如附件一所示，乙方
    並授權代表人蔡美蘭為其全權代表）」等字樣，即令被告負
    授權人責任。
  4.原告雖主張被告均依系爭契約第1條之規定，提前收取股份
    價款之尾款，且甲○○於96年9月11日簽收蔡美蘭等六人股
    款支票時，當不可能不知悉其他部分之約定，彼等接受原告
    給付全數股份尾款時，因而知悉蔡美蘭表示為其代理人時，
    卻不為反對之表示，自應依民法第169條規定，負表見代理
    人責任云云。惟查民法第169條所謂對於他人表示為其代理
    人之事實，知而不為反對之表示者，須本人實際知其事實為
    前提，而本人除受通知外，以不知為原則，故主張此事實者
    ，應負舉證之責（最高法院68年台上字第1081號判例意旨參
    照）。被告有授權蔡美蘭出售仕野公司股份一事，為兩造所
    不爭執，則甲○○於96年9月11日簽收蔡美蘭等六人股款支
    票，乃係本於其授權蔡美蘭出售其股份，而受領原告給付之
    股款，自無法即謂被告明知蔡美蘭代理其與原告簽訂競業禁
    止條款之表見事實。況競業禁止條款與股份買賣為迥然不同
    之契約，被告依系爭契約第1條之規定，提前受領股份價款
    ，與知悉蔡美蘭為其代理人簽訂競業禁止條款顯係二回事，
    且證人蔡美蘭已證述被告並無授權其簽訂競業禁止條款，業
    述如前，揆諸前揭判例意旨，原告自應舉證證明被告明知蔡
    美蘭代理其與原告簽訂競業禁止條款之表見事實，原告未舉
    證以實其說，則其主張被告應依表見代理之規定，負授權人
    之責任，要難採取。
  5.綜上，被告既無授權蔡美蘭簽訂系爭契約第2條競業禁止條
    款，亦無有何表見代理之事實，則原告與蔡美蘭於96年9月
    簽訂之系爭契約第2條有關競業禁止規定，對被告自不發生
    效力。
  (二)原告依系爭契約第3條約定，請求被告連帶賠償原告所受之
    損害，是否有理由？如有理由，被告應否負連帶賠償責任？
    賠償之金額為何？
    依上說明，被告既無授權蔡美蘭簽訂系爭契約第2條競業禁
    止條款，亦無有何表見代理之事實，系爭契約第2條競業禁
    止規定，對被告不發生效力，則原告依系爭契約書第3條約
    定，請求被告連帶賠償原告所受之損害，洵非有據，自無足
    取。
  (三)被告有無故意以背於善良風俗之方法，加損害於原告之共同
    侵權行為？如有，被告應連帶賠償之金額為何？
  1.按故意以背於善良風俗之方法，加損害於他人者，負損害賠
    償責任，民法第184條第1項後段定有明文。是侵權行為賠償
    損害之請求權，除須故意以背於善良風俗之方法加損害於他
    人之責任原因之事實，及有損害之發生外，並以二者之間有
    相當因果關係為其成立要件，故侵權行為賠償損害之訴訟，
    原告須先就上述成立要件為相當之證明，始能謂其請求權存
    在。
  2.原告主張被告明知原告以高價向其等收購仕野公司股份之目
    的之一，係為借助其等熟稔仕野公司既有業務、財務狀況之
    長才，繼續任職開拓更佳業績，詎被告竟另行設立廣立登公
    司，經營相同業務，使用任職於仕野公司期間取得之客戶資
    料、供貨資料等營業秘密，從事與原告競業之行為，而其等
    競業之行為，致使仕野公司之客戶移轉與廣立登公司，仕野
    公司受有損害及喪失利益，原告目前每月係依90.04％股份
    比例認列仕野公司之投資損益，因此，被告違反與原告競業
    禁止約定轉赴廣立登公司任職，對原告造成損害云云，為被
    告所否認，並以前揭情詞置辯。查依前所述，被告未授權蔡
    美蘭簽訂系爭契約第2條保密及競業禁止條款，該條款對被
    告自不生效力，兩造間即無競業禁止之約定，則被告離職仕
    野公司後，任職廣立登公司，自難認被告有違反競業禁止義
    務。被告與原告間既無競業禁止之約定，原告主張被告違反
    競業禁止約定轉赴廣立登公司任職，對原告造成損害云云，
    尚非有據。又原告係依公司法成立之社團法人，與仕野公司
    為各自獨立私法人地位，並不因原告與仕野公司屬控股公司
    與從屬公司之關係，而有差別。原告主張被告使用任職仕野
    公司期間所知悉之營業秘密，搶奪仕野公司之客源云云，則
    被告所侵害者應係仕野公司之權利或利益，而原告所受損失
    依其主張則為其投資仕野公司之投資損失，二者為不同之因
    果關係，是原告以其與仕野公司為關係公司，主張被告侵害
    仕野公司之權利或利益，致其投資仕野公司受有損失，而請
    求被告賠償，即乏所據。
  3.綜上，被告並非原告之員工，且未與原告有何競業禁止之約
    定，被告離職仕野公司後，另行設立廣立登公司，縱經營與
    原告相同之業務，亦難認有故意以背於善良風俗之方法，加
    損害於原告。準此，原告依侵權行為損害賠償之規定，請求
    被告連帶賠償其損害，自非有據。
五、綜上所述，原告主張，為不足採，原告執此主張被告應負連
    帶損害賠償責任云云，核屬無據。從而，原告依民法第184
    條第1項後段、第185條第1項規定，請求被告連給付原告16,
    885,489元，及自起訴狀繕本送達翌日起至清償日止，按年
    息5%計算之利息，為無理由，應予駁回。又原告之訴既經駁
    回，其假執行之聲請即失所附麗，併駁回之。
六、本件事證已臻明確，兩造其餘攻擊防禦方法及舉證，核與判
    決結果無影響，爰不再一一論列，併予敘明。
七、據上論結，本件原告之訴為無理由，依民事訴訟法第78條，
    判決如主文。
中    華    民    國    99    年    2    月    26     日
                  勞工法庭    法  官   魏式瑜
以上正本係照原本作成
如對本判決上訴，須於判決送達後20日內向本院提出上訴狀
中    華    民    國    99    年    2    月    26     日
                              書記官   曾鈺馨

司法院資訊處製作；財團法人民間司法改革基金會備份。
